臺灣彰化地方法院刑事判決　　　　　　　　　　　　　八十七年度易字第二七四號
　　公　訴　人　臺灣彰化地方法院檢察署檢察官
　　被　　　告　癸○○
　　選任辯護人　朱浩萍律師
　　被　　　告　庚○○
　　選任辯護人　張志新律師
　　　　　　　　張慶宗律師
　　被　　　告　辛○○
　　　　　　　　己○○
　　　　　　　　戊○○
住臺北縣中和巿連城路四０三巷二.
　　　　　　　　　　　　身分證.
　　　　　　　　丁○○　男三十.
　　　　　　　　　　　　住彰化.
　　　　　　　　　　　　身分證.
　　　　　　　　壬○○　男三十.
　　　　　　　　　　　　住彰化.
　　　　　　　　　　　　身分證.
　　右五人共同
　　選任辯護人　洪崇欽律師
右被告等因偽造文書案件，經檢察官提起公訴（八十六年度偵字第六七四四號），本
院判決如左：
        主  文
癸○○、庚○○、辛○○、己○○、戊○○、丁○○、壬○○均無罪。
        理  由
一、公訴意旨略以：被告癸○○與其父祖曾租住位於彰化市○○○段四九三小段四百
    地號房屋多年，明知鄰近坐落彰化市○○○段四四八地號土地為作古之人黃元珍
    所有，因黃元珍絕嗣，由管家鄭九（已）擔任黃元珍祭祀公業管理人，並於民
    國三十六年土地總登記時，登記鄭九為上開土地所有權人，而由告訴人甲○、乙○等人之祖先承租使用，竟與其堂弟即被告庚○○、姪子即被告辛○○、己○○
    、戊○○、丁○○、壬○○等人，共同基於概括犯意之聯絡，製作渠等祖先為黃
    闊嘴，黃闊嘴為黃元珍之子之不實系統表、切結書等，於八十五年九月二日向彰
    化市公所申請發給祭祀公業黃元珍派下員全員證明，使不知情之承辦人員於同年
    十二月間，核發不實之派下員全員證明，再於八十五年十二月二十日，持該派下
    員證明向彰化地政事務所申請登記為上開祭祀公業土地所有權人，使上開地政機
    關承辦人員登載不實之所有權人資料於土地登記簿，足生損害於祭祀公業之管理
    及土地登記之正確性，因認被告癸○○、庚○○、辛○○、己○○、戊○○、丁○○、壬○○共同涉犯刑法第二百十六條、第二百十四條之行使使公務員登載不
    實文書罪。
二、按犯罪事實應依證據認定之，無證據不得推定其犯罪事實，刑事訴訟法第一百五
    十四條定有明文。復按所謂認定犯罪事實之證據，係指足以認定被告確有犯罪行
    為之積極證據而言，該項證據自須適合於被告犯罪事實之認定，始得採為斷罪資
    料；又事實之認定，應憑證據，如未能發現相當證據，或證據不足以證明，自不
    能以推測或擬制之方法，以為裁判基礎，最高法院二十九年上字第三一０五號、
    四十年臺上字第八六號判例著有明文。又按告訴人之告訴，係以使被告受刑事訴
    追為目的，是其陳述是否與事實相符，仍應調查其他證據以資審認，最高法院亦
    著有五十二年臺上字第一三００號判例可資參照。再按認定犯罪事實所憑之證據
    ，無論係直接證據或間接證據，其為訴訟上之證明，須於通常一般之人均不致有
    所懷疑，而得確信其為真實之程度者，始得據為有罪之認定，倘其證明尚未達到
    此一程度，而有合理性之懷疑存在時，法院復已就其心證上之理由予以闡述，敘
    明其如何無從為有罪之確信，因而為無罪之判決者，不得遽指為違法，最高法院
    七十六年臺上字第四九八六號著有判例。另按刑法第二百十四條之使公務員登載
    不實罪，以行為人明知為不實之事項，而使公務員登載於職務上所掌之公文書，
    足以生損害於公眾及他人為其要件，是以必行為人對使公務員登載於職務上所掌
    文書之事項係屬不實一節，其主觀上具有明知之直接故意，始足當之。
三、本件公訴人認被告癸○○、庚○○、辛○○、己○○、戊○○、丁○○、壬○○
    涉犯上開罪嫌，無非係以告訴人甲○、乙○之指訴，又黃（為被告癸○○之父
    ，已）未曾居住祭祀公業土地，業據證人賴媽成證述明確，被告癸○○等自承
    租住附近多年，苟被告確為黃元珍之子孫，焉有捨祖先之房地不住，任由他人出
    租，反於附近租屋之理？且於民國三十六年土地總登記時，豈有不登記為祭祀公
    業土地所有權人，而任令外人即鄭九登記為管理人？況被告亦無法提出黃闊嘴為
    黃元珍子嗣之任何實據，足證被告所辯為編造之訛詞，不足採信等為其論據。惟
    訊據被告癸○○、庚○○、辛○○、己○○、戊○○、丁○○、壬○○均堅詞否
    認涉有何右揭犯行，被告癸○○辯稱：父親黃曾告知黃元珍係伊祖先，黃元珍
    所有之前開土地係伊祖先所有，又代書許懋槐也說可以辦理，並說要全部家族一
    起出名辦理，伊才會找堂弟即被告庚○○、姪子即被告辛○○、己○○、戊○○
    、丁○○、壬○○等人提供戶籍謄本等資料，交由代書許懋槐查證辦理，並無使
    公務員登載不實之故意等語；質之被告庚○○則辯稱：其曾聽其父親提起過黃元
    珍之上開土地係祖先所有，申辦當時係提供戶籍謄本給代書許懋槐查證其與其他
    被告等人，是否係黃元珍之子孫，有跟代書許懋槐說要查證清楚，可以辦的話才
    辦理，其並無使公務員登載不實之故意；被告辛○○、己○○、戊○○、丁○○
    及壬○○五人則以：渠等並不清楚他們是否為黃元珍祭祀公業之後嗣，是被告癸○○要我們提供戶籍謄本去查證是否與黃元珍祭祀公業有關，交付戶籍謄本等資
    料給被告癸○○及代書許懋槐時，渠等均有告知被告癸○○及許懋槐要查證清楚
    ，可以辦理的話才辦理，並無使公務員登載不實之故意等語置辯。
四、本院查：（一）被告庚○○、辛○○、己○○、戊○○、丁○○及壬○○六人，
    係經由被告癸○○告知，始提供戶籍謄本等資料交由代書許懋槐查證渠等是否與
    黃元珍祭祀公業有關，是否得以申辦黃元珍祭祀公業派下員證明等事宜，且被告
    庚○○、辛○○、己○○、戊○○、丁○○及壬○○六人交付戶籍謄本等資料時
    ，均曾告知被告癸○○及代書許懋槐須先行查證渠等是否為黃元珍之子孫，經查
    證無訛後始可辦理，之後係由被告癸○○委由代書許懋槐辦理等情，業據被告癸○○於本院審理時供述屬實，核與被告庚○○、辛○○、己○○、戊○○、丁○○及壬○○六人於本院審理時辯稱之情節相符，是被告庚○○、辛○○、己○○
    、戊○○、丁○○及壬○○六人於交付戶籍謄本等資料與被告癸○○時，既均向
    被告癸○○及代書許懋槐表明須查證清楚等語，尚難認庚○○、辛○○、己○○
    、戊○○、丁○○及壬○○六人主觀上有何使公務員登載不實之故意。（二）又
    被告癸○○辯稱父親黃曾告知伊：黃元珍係伊祖先，前揭黃元珍所有土地為祖
    先所有一語，雖無證據可佐，然參以被告庚○○於偵查中陳稱：父親過逝前曾告
    知黃元珍之土地是祖先的等語，被告戊○○於偵查中供稱：父親黃建榮（已）
    曾說在彰化西門有土地等語，被告丁○○於偵查中供述：父親黃建榮有說祖父住
    在祭祀公業西門那邊，詳細地點我不知道等語，是除被告癸○○之外，被告庚○○、戊○○及丁○○均曾聽聞家族之人提及黃元珍土地為被告渠等祖先所有或祖
    先有土地在西門附近等語，堪認被告癸○○稱父親黃曾告知黃元珍土地係祖先
    所有一語，尚非完全虛妄；而證人即七十五年間第一次代被告癸○○申辦黃元珍
    祭祀公業派下員證明、然事後遭退件未獲公告之代書丙○○於本院訊問時證稱：
    「（問：在何情況下來辦理癸○○之申請案？）我向他說黃元珍祭祀公業為何其
    子孫均沒有辦理，而我就說可能是你的喔？因他也姓黃，我以前曾去找過而癸○○他的祖先也曾住在這裏，而派下員名冊是癸○○他去找的，而派下員名冊及切
    結書及黃元珍財產清冊均是我製作的。」等語；復徵以依被告提出之黃賊（為被
    告癸○○之祖父）戶籍登記簿，黃賊於昭和四年五月十八日即居住在門牌號碼「
    彰化郡南郭庄西門口四百四十八番地」，有上開戶籍登記簿資料一份在卷可稽【
    見被告辛○○、己○○、戊○○、丁○○及壬○○八十七年五月二十日辯護狀後
    附之戶籍登記簿上浮貼紙第二張，附於本院卷（一）第八十三頁】，是以姑不論
    事實上被告癸○○等人是否為黃元珍之後代子孫，然綜前所述，被告癸○○因其
    父親黃告稱黃元珍係伊祖先，且因證人丙○○前開話語而加強其信念，並參佐
    上開戶籍登載資料，因而被告癸○○主觀上認伊及被告庚○○、辛○○、己○○
    、戊○○、丁○○、壬○○等人，為黃元珍之後代子孫，尚非事出無因，被告癸○○向被告庚○○、辛○○、己○○、戊○○、丁○○、壬○○索取戶籍謄本等
    資料，交由伊認為具有專業能力之代書查證辦理，亦難認被告癸○○主觀上有何
    使公務員登載不實之故意。（三）再本件被告癸○○、庚○○、辛○○、己○○
    、戊○○、丁○○及壬○○等人，因主觀上尚乏使公務員登載不實之故意，核與
    刑法第二百十四條所定要件不符，而無成立該罪之餘地，已詳述如前；惟被告癸○○、庚○○、辛○○、己○○、戊○○、丁○○及壬○○等人，事實上是否確
    為黃元珍祭祀公業之派下員，實尚有未明。告訴人及被告就前開民事糾葛，宜循
    民事訴訟之救濟途徑解決，附此敘明。此外，復查無其他積極確切之證據，足資
    證明被告癸○○、庚○○、辛○○、己○○、戊○○、丁○○及壬○○七人，有
    何公訴人起訴事實所載明知為不實事項，而使公務員登載於職務上所掌文書之犯
    行，不能證明被告犯罪，揆諸前揭說明，自均應諭知被告癸○○、庚○○、辛○○、己○○、戊○○、丁○○及壬○○七人無罪之判決，以免冤抑。據上論斷，
    應依刑事訴訟法第三百零一條第一項，判決如主文。
本案經檢察官洪紹文到庭執行職務。
中      華      民      國    九十一    年      五      月     十五     日
                                臺灣彰化地方法院刑事第三庭
                                    法      官  李  雅  俐
右正本證明與原本無異。
如不服本判決，應於判決送達後十日內，向本院提出上訴狀（應附繕本），上訴於臺
灣高等法院臺中分院。
告訴人或被害人對於判決如有不服具備理由請求檢察官上訴者，其上訴期間之計算係
以檢察官收受判決正本之日期為準。
                                    法院書記官  莊  何  江
中      華      民      國    九十一    年      五      月   二十二     日
